ACORDAO-COMPLETO-2342122

ACÓRDÃO 2251/2019 ATA 6/2019 - PRIMEIRA CÂMARA

VISTOS, relatados e discutidos estes autos que tratam de atos inicial e de alteração de aposentadoria emitidos no âmbito da Universidade Federal de Goiás - UFG em favor do Sr. Joaquim Tome de Souza,
ACORDAM os Ministros do Tribunal de Contas da União, reunidos em sessão da 1ª Câmara, ante as razões expostas pelo Relator, e com fundamento no art. 71, incisos III e IX, da Constituição Federal, arts. 1º, inciso V, 39, inciso II, e 45 da Lei 8.443/1992 e art. 262, § 2º, do RITCU, em:
9.1. considerar ilegais os atos inicial e de alteração de aposentadoria do Sr. Joaquim Tome de Souza (XXX.226.161-XX) , negando-lhes o correspondente registro;
9.2. dispensar o ressarcimento das quantias indevidamente recebidas de boa-fé, nos termos da Súmula TCU nº 106;
9.3. determinar à unidade jurisdicionada que adote medidas para:
9.3.1. dar ciência, no prazo de 15 (quinze) dias, do inteiro teor desta deliberação ao interessado, alertando-o de que o efeito suspensivo proveniente da interposição de eventuais recursos não o exime da devolução dos valores percebidos indevidamente após a respectiva notificação, caso esses não sejam providos;
9.3.2. fazer cessar, no prazo de 15 (quinze) dias, o pagamento decorrente do ato considerado ilegal, sob pena de responsabilidade solidária da autoridade administrativa omissa;
9.3.3. encaminhar ao Tribunal, no prazo de 30 (trinta) dias contados da ciência da decisão, documento apto a comprovar que o interessado teve conhecimento do acórdão;
9.4. determinar à Sefip que adote medidas para:
9.4.1. esclarecer à unidade jurisdicionada que poderá ser editado novo ato de aposentadoria em favor do interessado, desde que escoimado da irregularidade verificada nos presentes autos, a ser submetido a novo julgamento pelo Tribunal, nos termos dos arts. 260, caput, e 262, § 2º, do RITCU;
9.4.2. analisar mais detidamente a questão relativa ao tempo de serviço averbado pelo interessado na hipótese de ser editado novo ato de aposentadoria em seu favor, conferindo tratamento prioritário à análise do referido ato, dispensando-se a análise do controle interno, realizando-se, ainda, se for o caso, a oitiva do interessado caso seja constatada alguma irregularidade;
9.4.3. monitorar o cumprimento do item 9.3 da presente deliberação, representando ao Tribunal em caso de não atendimento.

Apreciação, para fins de registro, de ato de aposentadoria concedido pela Universidade Federal do Goiás

Primeira Câmara

Universidade Federal de Goiás.

3. Interessados/Responsáveis:
3.1. Interessados: Joaquim Tome de Souza (XXX.226.161-XX); Joaquim Tome de Souza (XXX.226.161-XX).

13.1. Ministros presentes: Walton Alencar Rodrigues (Presidente), Benjamin Zymler (Relator), Bruno Dantas e Vital do Rêgo.
13.2. Ministros-Substitutos presentes: Augusto Sherman Cavalcanti e Weder de Oliveira.

BENJAMIN ZYMLER

Adoto como relatório o parecer da unidade técnica, cujos termos são os seguintes:
“INTRODUÇÃO
1.	Trata-se de atos de aposentadoria de Joaquim Tomé de Souza (CPF XXX.226.161-XX) , ex-servidor da Universidade Federal de Goiás.
2.	Os atos foram submetidos, para fim de registro, à apreciação do Tribunal de Contas da União (TCU) , de acordo com o art. 71, inciso III, da Constituição Federal. O cadastramento e a disponibilização ao TCU ocorreram por intermédio do Sistema de Apreciação e Registro de Atos de Admissão e Concessões, na forma dos arts. 2º, caput e incisos I a VI, e 4º, caput, da Instrução Normativa - TCU 78/2018.
HISTÓRICO
3.	Em agosto/2012, esta Unidade Técnica encaminhou diligência ao órgão de origem, solicitando as seguintes informações (peça 3) :
a) o Mapa de Tempo de Serviço e Averbações do servidor Joaquim Tomé de Souza;
b) cópia da sentença da vantagem FC judicial com a certidão de trânsito em julgado, bem como documentos que atestem que o interessado fez parte da lide.
4.	Em resposta, a entidade encaminhou os documentos acostados às peças 5 e 6.
5.	Após, verificou-se a necessidade de encaminhar oitiva ao interessado, com vistas a oportunizar o uso das garantias constitucionais do contraditório e da ampla defesa em relação à seguintes inconsistência (peça 11) :
Recebimento de rubrica judicial (R$ 4.898,29) , a título de incorporação de função, em valor superior ao permitido (o correto seria R$ 3.710,67 - 4/5 de FC-4) , conforme entendimento jurisprudencial do TCU (Decisão 14/2001-TCU-Plenário, Acórdão 835/2012-TCU-Plenário, 1.915/2012-TCU-Plenário, 5.810/2012-TCU-1ª Câmara, 6.391/2012-TCU-2ª Câmara e 582/2013-TCU-2ª Câmara, entre outros) .
6.	A resposta do interessado está anexada à peça 13.
EXAME TÉCNICO
Do tempo de serviço
7.	Acerca da contagem do tempo de serviço, esclareça-se que consta, no ato cujo número de controle é 10791108-04-2007-000093-7, a contagem de 5 anos, 10 meses e 25 dias a título de justificação judicial.
8.	Sobre o referido tempo, há informação de que, por determinação judicial, foi concedida a conversão de tempo insalubre para o interessado, resultando na supracitada contagem de 5 anos, 10 meses e 25 dias (peça 6, p. 4-5) .
9.	Quanto a isso, por tratar-se de decisão judicial, esta Unidade Técnica não questiona a contagem de tempo de serviço.
Da FC Judicial
10.	O Plano Único de Classificação e Retribuição de Cargos e Empregos (PUCRCE) previa a retribuição sob a forma de função de confiança (FC) , pelo exercício de atividades de direção, chefia e assessoramento.
11.	Nos termos da então Portaria MEC 474/1987, o cálculo do valor das FCs tinha por base a remuneração do professor titular da carreira de magistério superior, com doutorado e em regime de dedicação exclusiva, adicionado de percentuais que variavam de 0% a 80%.
12.	A Lei 8.168/1991 transformou as funções em cargos de direção (CD) e em funções gratificadas (FG) , com remuneração inferior à das antigas FC correspondentes. A Lei, contudo, não esclareceu que valores seriam devidos aos servidores então investidos em funções de confiança que, sem solução de continuidade, permaneceram no exercício dos cargos de direção e das funções gratificadas resultantes da transformação.
13.	Com a edição da Lei 8.911/1994, que disciplinou a incorporação de quintos, admitindo, inclusive, o aproveitamento do tempo de serviço prestado sob o regime celetista, a dúvida quanto aos valores se estendeu aos casos de incorporação de quintos e de opção dos servidores das IFES.
14.	O TCU esclareceu a questão com a Decisão 235/1998-TCU-1ª Câmara, que estabeleceu: "a retribuição pelo exercício de cargos de direção e funções gratificadas, iniciados após o advento da Lei 8.168/1991 deve observar os valores estipulados naquele diploma, preservando-se a retribuição, com base no valor das funções de confiança transformadas, dos servidores que as exerciam e continuaram no exercício dos cargos de direção e das funções gratificadas resultantes da transformação, bem como o valor dos quintos incorporados com base no exercício das funções de confiança transformadas, tanto para os servidores ativos quanto para os aposentados".
15.	Entretanto, a Justiça Federal, em muitos julgados reconheceu a legitimidade da Portaria MEC 474/1987 para fixar os valores das funções comissionadas instituídas com base na Lei 7.596/1987, porque expedida com amparo no art. 64 do Decreto 94.664/1987. Reconheceu também que os quintos incorporados, na vigência dessas normas, não podem ser reduzidos em virtude da transformação das funções de confiança em cargos de direção pela Lei 8.168/1991, sob pena de ofensa aos princípios do direito adquirido e da irredutibilidade de vencimentos. O STF também deliberou sobre a impossibilidade de se proceder à respectiva redução da remuneração, devendo ser preservados os valores estabelecidos na Portaria MEC 474/1987.
16.	As sentenças judiciais que garantem a percepção das Funções Comissionadas aos servidores, não determinam que a função integral do artigo 193 da Lei 8.112/1990 ou os quintos da função correspondente (art. 62 do mesmo diploma) devam ser calculados para sempre com base nos parâmetros da Portaria 474/1987, mesmo sobre novos planos de carreira, e incluindo vantagens criadas depois. Se as sentenças judiciais determinassem esse modo de cálculo, equivaleria a reconhecer direito adquirido a regime de vencimentos, o que é repelido pela jurisprudência do Supremo Tribunal Federal, a exemplo do RE 241.884/ES: "É firme a jurisprudência do STF no sentido de que a garantia do direito adquirido não impede a modificação para o futuro do regime de vencimentos do servidor público. Assim, e desde que não implique diminuição no quantum percebido pelo servidor, é perfeitamente possível a modificação no critério de cálculo de sua remuneração".
17.	As sentenças judiciais limitam-se a coibir o decesso remuneratório decorrentes da transformação das FCs em CDs determinada pela Lei 8.168/1991.
18.	De acordo com a firme jurisprudência atual deste Tribunal, é legítima a incorporação de quintos de FC com base nos critérios definidos pela Portaria 474-MEC. Contudo, são ilegítimos os reajustes das FCs pelos mesmos índices concedidos pelas leis subsequentes que reestruturaram as carreiras das IFES ao longo do tempo, conforme entendimento subjacente ao Acórdão 1.283/2006-TCU-2ª Câmara.
19.	As razões pelas quais este Tribunal adotou esse entendimento estão muito bem explicadas no voto condutor do Acórdão 835/2012-TCU-Plenário, de autoria do eminente Ministro Augusto Nardes (TC Processo 011.124/2009-0) .
20.	No referido acórdão estão definidos os critérios para o cálculo das incorporações de quintos e opção dos servidores aposentados das IFES. São eles os seguintes:
a) para os servidores que não ajuizaram ações judiciais (ou para os que o fizeram, mas não lograram êxito, em decisão transitada em julgado) , as parcelas de quintos com amparo na Portaria MEC 474/87 que tenham iniciado o seu exercício até 31/10/1991 devem ser pagas sob a forma de VPNI, ajustando-se o valor da parcela ao que era devido em 1º/11/1991, data de eficácia da Lei 8.168/1991, devidamente atualizado, desde então, exclusivamente pelos reajustes gerais concedidos ao funcionalismo, conforme preceitua o § 1º do art. 15 da Lei 9.527/1997;
b) para os servidores que obtiveram decisões judiciais favoráveis transitadas em julgado, confirmadas em grau de recurso, os quintos de FCs devem ser calculados adequando-se o valor nominal às condições deferidas na sentença, de modo que a quantia inicial seja apurada na data da publicação do provimento jurisdicional de 1º grau e, a partir daí, transformada em VPNI, atualizada exclusivamente pelos reajustes gerais concedidos ao funcionalismo, conforme preceitua o § 1º do art. 15 da Lei 9.527/1997.
21.	Tendo em vista as decisões judiciais que ampararam o direito do Sr. Joaquim Tomé de Souza, verifica-se que a situação tratada nos presentes autos enquadra-se no item b) do parágrafo acima. Assim, a UFG adequou o valor nominal das parcelas referentes a FC judicial às condições deferidas na sentença, tendo como base os montantes apurados em 2000, conforme explicitado pelo interessado à peça 13, p. 2, 5-6. 
22.	O cálculo da parcela relativa a FC Judicial está anexada à peça 13, p. 6. As tabelas constantes da referida página demonstram que o cálculo da rubrica FC Judicial está sendo corretamente efetuado pela metodologia descrita no item b) do parágrafo 20 da presente instrução. 
23.	Tendo em vista o exposto, cabe proposta de legalidade e registro do ato ora em análise, nos termos do art. 260, § 1º, do Regimento Interno do TCU.
CONCLUSÃO 
24.	Em razão dos motivos expostos, propõe-se o julgamento pela legalidade dos atos de aposentadoria de Joaquim Tomé de Souza (CPF XXX.226.161-XX) 
PROPOSTA DE ENCAMINHAMENTO 
25.	Pelas razões expostas e de conformidade com o preceituado nos artigos 71, III, da Constituição Federal de 1988; 1º, V, e 39, II, da Lei nº 8.443/1992; e 1º, VIII, e 259, II, do Regimento Interno/TCU, propõe-se considerar legais os atos de aposentadoria do Sr. Joaquim Tomé de Souza (CPF XXX.226.161-XX) .”
2.	O Ministério Público junto a esta Corte de Contas manifestou-se de acordo com a proposta da unidade técnica.
	É o Relatório.

8.1. Maria Isabel Silva Dias (13.796/OAB-GO) e outros, representando Joaquim Tome de Souza.

Procurador Marinus Eduardo De Vries Marsico.

APOSENTADORIA. QUINTOS INCORPORADOS COM FUNDAMENTO NA PORTARIA 474 DO MEC. ILEGALIDADE NA FORMA DE PAGAMENTO DAS VANTAGENS PERCEBIDAS SOB A FORMA DE RUBRICA JUDICIAL. IMPOSSIBILIDADE DE SE INCLUIR A GRATIFICAÇÃO DE ESTÍMULO À DOCÊNCIA - GED NA BASE DE CÁLCULO DOS QUINTOS INCORPORADOS. ILEGALIDADE DO ATO. NEGATIVA DE REGISTRO. DETERMINAÇÕES.

APOSENTADORIA (APOS)

Secretaria de Fiscalização de Pessoal (SEFIP).

Em julgamento atos inicial e de alteração de aposentadoria emitidos no âmbito da Universidade Federal de Goiás em favor de Joaquim Tomé de Souza, ex-ocupante do cargo de Professor Titular em regime de dedicação exclusiva.
A unidade técnica, a despeito de haver verificado inconsistências quanto ao tempo de serviço averbado por meio de justificação judicial e a percepção irregular de FC judicial (peça 7) , realizou a oitiva do interessado para que se manifestasse tão somente acerca da seguinte irregularidade:
“Interessado: Joaquim Tome de Souza (CPF: 032.226.161-91) 
 Inconsistência: Recebimento de rubrica judicial (R$ 4.898,29) , a título de incorporação de função, em valor superior ao permitido (o correto seria R$ 3.710,67 - 4/5 de FC-4) , conforme entendimento jurisprudencial do TCU (Decisão 14/2001-TCU-Plenário, Acórdão 835/2012-TCU-Plenário, 1.915/2012-TCU-Plenário, 5.810/2012-TCU-1ª Câmara, 6.391/2012-TCU-2ª Câmara e 582/2013-TCU-2ª Câmara, entre outros) ”  (peça 11) .
O interessado ofereceu resposta constante à peça 13 dos autos, sustentando, em síntese, que o cálculo da sua FC judicial encontra-se correto.
A unidade técnica, analisando a documentação constante dos autos e a defesa apresentada, manifestou-se, em pareceres uniformes, pela legalidade dos atos inicial e de alteração de aposentadoria emitidos em favor do interessado.
O Ministério Público junto a esta Corte de Contas manifestou-se de acordo com a proposta formulada pela unidade técnica.
Entendo, todavia, não assistir razão tanto à unidade técnica quanto ao órgão ministerial no que diz respeito à legalidade dos atos ora submetidos a julgamento. Senão vejamos.
No que diz respeito à parcela denominada “quintos de função comissionada” paga sob a forma de rubrica judicial, cumpre inicialmente esclarecer que, até a edição da Lei 8.168/1991, o Plano Único de Classificação e Retribuição de Cargos e Empregos (PUCRCE) , aplicável aos servidores das instituições federais de ensino, previa o pagamento de retribuição própria – sob a designação de função de confiança (FC) – pelo exercício de atividades de direção, chefia e assessoramento. 
À época, nos termos da Portaria 474/1987- MEC, o cálculo do valor das FC tinha por base a remuneração do professor titular da carreira de magistério superior, com doutorado e em regime de dedicação exclusiva. Com o advento da Lei 8.168/1991, tais funções foram transformadas em cargos de direção (CD) e em funções gratificadas (FG) , ambas as categorias com padrão remuneratório inferior ao das antigas FC e sem correlação com os vencimentos dos cargos do magistério.
Estabeleceu-se, então, certa controvérsia quanto à retribuição que seria devida aos servidores então investidos em funções de confiança que, sem solução de continuidade, permaneceram no exercício dos cargos de direção e das funções gratificadas resultantes da transformação. Essa controvérsia aumentou com a edição a Lei 8.911/1994, que disciplinou a incorporação de quintos, admitindo, inclusive, o aproveitamento do tempo de serviço prestado sob o regime celetista.
No âmbito desta Corte, a matéria foi pacificada com o advento da Decisão 235/1998 – 1ª Câmara, que, modificando o entendimento anterior, deixou assente que:
“a retribuição pelo exercício de cargos de direção e funções gratificadas iniciado após o advento da Lei nº 8.168/91 deve observar os valores estipulados naquele diploma, preservando-se a retribuição, com base no valor das funções de confiança transformadas, dos servidores que as exerciam e continuaram no exercício dos cargos de direção e das funções gratificadas resultantes da transformação, bem como o valor dos quintos incorporados com base no exercício das funções de confiança transformadas, tanto para os servidores ativos quanto para os aposentados” (subitem 8.2.3 – grifei) .
Ressalte-se que a Justiça Federal, em muitos julgados, reconheceu a legitimidade da Portaria 474/1987- MEC para fixar os valores das funções comissionadas instituídas com base na Lei 7.596/1987, expedida com amparo no art. 64 do Decreto 94.664/1987. Reconheceu também que os quintos incorporados, na vigência dessas normas, não podem ser reduzidos em virtude da transformação das funções de confiança em cargos de direção pela Lei 8.168/1991, sob pena de ofensa aos princípios do direito adquirido e da irredutibilidade de vencimentos. O STF também deliberou sobre a impossibilidade de se proceder à respectiva redução da remuneração, devendo ser preservados os valores estabelecidos na Portaria 474/1987- MEC.
Tem-se, assim, que as decisões judiciais limitaram-se a coibir o decesso remuneratório decorrente da transformação das FC em CD determinada pela Lei 8.168/1991. Não houve, em nenhum momento, determinação para que as funções incorporadas sejam calculadas ad aeternum com base nos parâmetros da Portaria 474/1987- MEC, mesmo sobre vantagens criadas posteriormente em virtude da edição de novos planos de carreira. 
Outro, aliás, não é o entendimento desta Corte de Contas, que se pacificou no sentido de ser legítima a incorporação de quintos de FC com base nos critérios definidos pela Portaria 474/1987- MEC, sendo, contudo, ilegais os reajustes das FC pelos mesmos índices concedidos pelas leis subsequentes que reestruturaram as carreiras das IFES ao longo do tempo, conforme entendimento subjacente ao Acórdão 1283/2006-TCU-Segunda Câmara.
Nesse sentido, o Plenário deste Tribunal, por meio do Acórdão 835/2012, da Relatoria do Ministro Augusto Nardes, definiu os critérios para o cálculo das incorporações de quintos e opção dos servidores aposentados das IFES, a saber:
“a) Para os servidores que não ajuizaram ações judiciais (ou para os que o fizeram, mas não lograram êxito, em decisão transitada em julgado) , as parcelas de quintos com amparo na Portaria MEC nº 474/87 que tenham iniciado o seu exercício até 31/10/1991 devem ser pagas sob a forma de VPNI, ajustando-se o valor da parcela ao que era devido em 1º/11/1991, data de eficácia da Lei nº 8.168/1991, devidamente atualizado, desde então, exclusivamente pelos reajustes gerais concedidos ao funcionalismo, conforme preceitua o § 1º do art. 15 da Lei nº 9.527/1997;
b) Para os servidores que obtiveram decisões judiciais favoráveis transitadas em julgado, confirmadas em grau de recurso, os quintos de FCs devem ser calculados adequando-se o valor nominal às condições deferidas na sentença, de modo que a quantia inicial seja apurada na data da publicação do provimento jurisdicional de 1º grau e, a partir daí, transformada em VPNI, atualizada exclusivamente pelos reajustes gerais concedidos ao funcionalismo, conforme preceitua o § 1º do art. 15 da Lei nº 9.527/1997.”
Em razão do exposto, o TCU tem admitido, para o pagamento de FC, os valores constantes da tabela referencial do Sistema Integrado de Administração de Recursos Humanos do Poder Executivo (Siape) , apresentando-se ilegítima a rubrica judicial relativa a quintos de FC que se encontra em desacordo com a referida tabela e os critérios definidos no Acórdão 835/2012-TCU-Plenário.
E conforme a jurisprudência mencionada desta Corte de Contas, a tabela que efetivamente representaria os valores da VPNI integral para cada FC seria a seguinte:
	FUNÇÃO
	BC - R$ (*) 
	%
	VALOR - R$
	Reajustes Gerais (**) 
	Valor Total da VPNI Integral

	FC-1
	3.169,37
	80
	5.704,86
	1,04535
	5.963,58

	FC-2
	3.169,37
	65
	5.229,46
	1,04535
	5.466,61

	FC-3
	3.169,37
	55
	4.912,52
	1,04535
	5.135,30

	FC-4
	3.169,37
	40
	4.437,11
	1,04535
	4.638,34

	FC-5
	3.169,37
	30
	4.120,18
	1,04535
	4.307,03

	FC-6
	3.169,37
	20
	3.803,24
	1,04535
	3.975,72

	FC-7
	3.169,37
	0
	3.169,37
	1,04535
	3.313,10

* Remuneração do cargo de Professor Titular com dedicação exclusiva e doutorado em janeiro/1995 – vencimento mais GAE, no percentual de 160%, instituída pela Lei Delegada 13/1992, majorada pela Lei 8.676/1993.
** Aumentos lineares de 1995 a 2013 (1% + 3,5% = 1,01 x 1,035) .
No caso concreto, ao se aposentar, o órgão jurisdicionado reconheceu o direito do interessado à incorporação de 4/5 de FC-4, adotando como base de cálculo o valor equivalente a R$ 4.183,87, resultado da soma do vencimento básico (R$ 1.219,00) , da GAE (R$ 1.950,40) e da GED (R$ 1.014,47) .
Ocorre que, de acordo com a jurisprudência deste Tribunal, o valor correto da FC judicial incorporado pelo interessado deveria corresponder a R$ 3.710,68, sendo incorreto o valor utilizado pelo órgão jurisdicionado, na medida em que nele se levou em consideração tabela que incluiu na base de cálculo da Função Comissionada a Gratificação de Estímulo à Docência – GED, vantagem esta que não pode ser incluída na base de cálculo do valor das Funções Comissionadas por ter sido instituída em julho de 1998 pela Lei 9.678, quando já não mais existia o direito a incorporar quintos em decorrência do exercício de cargo em comissão ou função comissionada.
	Ante o exposto, divergindo da proposta da unidade técnica e do órgão ministerial, VOTO por que seja adotada a deliberação que ora submeto à apreciação deste Colegiado.
TCU, Sala das Sessões Ministro Luciano Brandão Alves de Souza, em 26 de fevereiro de 2019.
BENJAMIN ZYMLER 
Relator